臺灣高等法院臺南分院民事判決　八十九年度上更(一)字第三四號　　Ｋ
　　　上　訴　人　戊　○　○
　　　　　　　　　丁　○　○
　　　　　　　　　丑　○　○.
　　　　　　　　　　　　　　　.
　　　　　　　　　壬　○　○.
　　　　　　　　　　　　　　　.
　　　　　　　　　癸　○　○.
　　　　　　　　　　　　　　　住台北縣新莊市○○街一二一巷一三號之一
　　　　　　　　　子　○　○.
　　　　　　　　　　　　　　　.
　　　　　　　　　辛　○○○.
　　　　　　　　　　　　　　　住台北縣板橋市○○路一五０號之三
　　　右五人共同　趙　哲　宏　律師
　　　訴訟代理人　楊　淑　惠　律師
　　　上　訴　人　甲　○　○.
　　　　　　　　　　　　　　　.
　　　　　　　　　丙　○　○.
　　　　　　　　　　　　　　　.
　　　　　　　　　乙　○　○.
　　　　　　　　　　　　　　　.
　　　被　上訴人　庚　○　○　.
　　　　　　　　　己　○　○　.
　　　右　二　人
　　　訴訟代理人　吳　健　安　律師
右當事人間請求分割共有物事件，上訴人對於中華民國八十六年三月四日臺灣臺南地
方法院第一審判決（八十五年訴字第一六六三號），提起上訴，經最高法院第一次發
回更審，本院判決如左：
    主    文
原判決廢棄。
兩造共有坐落台南縣後壁鄉○○段五一二地號土地，面積五六０三．四五平方公尺，
其分割方法如附圖第十一方案所示：Ａ部分土地，面積二四八六．七二平方公尺，分
歸上訴人丑○○、壬○○、癸○○、辛○○○、子○○、戊○○、丁○○取得並按原
應有部分比例保持共有；Ｃ部分土地，面積八二八．九平方公尺，分歸被上訴人庚○
○、己○○取得並按原應有部分比例保持共有；Ｄ部分土地，面積一六五七．八三平
方公尺，分歸上訴人丙○○、乙○○、甲○○取得並按原應有部分比例保持共有；Ｂ
部分土地，面積六三０平方公尺，作為巷道，由兩造按原應有部分比例保持共有。
第一、二審及發回前第三審之訴訟費用，由上訴人丑○○、壬○○、癸○○、子○○
、辛○○○等共同負擔四分之一，上訴人戊○○、丁○○各負擔八分之一、上訴人丙
○○、乙○○、甲○○等共同負擔三分之一，餘由被上訴人庚○○、己○○負擔。
    事    實
甲、上訴人方面：
壹、上訴人丑○○、壬○○、癸○○、子○○、辛○○○（原上訴人蘇丁化之承受訴
    訟人）部分：
一、聲明：求為判決：
（一）原判決關於分割方法部分廢棄。
（二）兩造共有坐落台南縣後壁鄉○○段五一二地號土地，面積五六○三．四五平方
      公尺准予分割。分割方法如附圖（即第十一方案）所示Ａ部分土地分歸上訴人
      丑○○、壬○○、癸○○、辛○○○、子○○、戊○○、丁○○取得並按原應
      有部分比例保持共有，Ｃ部分土地分歸被上訴人庚○○、己○○取得並按原應
      有部分比例保持共有，Ｄ部分土地分歸上訴人丙○○、乙○○、甲○○取得，
      Ｂ部分土地由兩造按原應有部分比例保持共有。
（三）訴訟費用由被上訴人負擔。
二、陳述：除與原判決記載相同者，茲引用之外，補稱：
（一）上訴人主張之分割方案，可使原有坐落於系爭土地上之建物均得以繼續保存，
      而免予拆除，俾供利用，以免造成社會經濟之損失。
（二）上訴人丑○○等五人現所有之平房（即原蘇丁化所有），雖已老舊，然尚堅固
      ，現供放置農具之用，對於務農之鄉下人家而言，該平房並非無經濟上之利用
      價值。
（三）Ｂ部分之巷道可供兩造通行對外聯絡之用，使各共有人之土地均能達到最佳之
      利用狀態。且依上訴人所提之分割方案，供作通行之巷道面積僅需零點零陸參
      公頃，而被上訴人所提方案，其供作通行之巷道面積需零點零陸伍陸壹肆公頃
      ，較上訴人主張之方案為多。換言之，如依被上訴人之分割方案，則各共有人
      勢必負擔較多之道路用地，對各共有人亦屬不利。
（四）本件系爭土地於八十八年六月二十八日因地籍圖重測而為登記，登記面積為五
      六○三．四五平方公尺，較重測前五五九五平方公尺增加八．四五平方公尺，
      併予敘明。
（五）願與丁○○二人共同保持共有，並不會拆到上訴人房子（本院九十二年七月二
      十二日言詞辯論筆錄）。
三、證據：除援用第一審所提證據外，補提白河地政事務所九十年六月二十九日之複
    丈成果圖一紙為證。
貳、上訴人丁○○部分：
一、聲明：求為判決：
（一）請依均院前審第五方案（重測後經修正為第十一方案）判決。
二、陳述：除與原判決記載相同者，茲引用之外，補略稱：
（一）原判決方案對全體共有人都不方便，可能會拆到我的房子的一部分；且正門出
      來沒有空地。原判決前面的又不補償後面，應該要補償才對。
、上訴人戊○○部分：
    上訴人戊○○始終未到庭，亦未具狀，故無聲明及陳述可為記載。
　　【惟其曾於本院前審審理時表示願與原上訴人蘇丁化、丁○○等三人保持共有（
　　參見原判決書第八頁倒數第三行之記載）】。
肆、上訴人丙○○、乙○○部分：
一、陳述：
　　同意上訴人丑○○、壬○○、癸○○、子○○、辛○○○等人所提之方案，即地
　　政事務所六月二十九日方案（亦即第十一方案，係原第五方案更新而來）。
乙、被上訴人方面：
一、聲明：求為判決：
（一）原判決關於分割方法部分廢棄。
（二）兩造共有坐落台南縣後壁鄉土溝五一二地號（即重測前之同段七四０之二地號
      ）、地目：建、面積：五六０三點四五公頃之土地，分割如附圖第十方案所示
      ：Ａ部分面積一二三六點八公頃土地，分歸上訴人丑○○、壬○○、癸○○、
      子○○、辛○○○取得，並按原應有部分保持共有；Ｃ部分面積八二四點五五
      公頃土地，分歸被上訴人庚○○、己○○取得，並按原應有部分各二分之一比
      例保持共有；Ｄ部分面積一二三六點八二公頃土地，分歸上訴人戊○○、丁○
      ○取得，並按原應有比例保持共有；Ｅ部分面積一六四九點一一公頃土地，分
      歸上訴人甲○○、乙○○、丙○○取得，並按原應有比例保持共有；Ｂ部分面
      積六五六點一四公頃土地，劃為七米巷道，由兩造按應有比例保持共有。
（三）第一、二、三審及更審之訴訟費用均由上訴人負擔。
二、陳述：除與原判決記載相同者，茲引用之外，補稱：
（一）原判決本來還算周延，如果不願意，可以採上訴最高法院的第六方案的修正案
      。修改道路位置，石先生他們的出入也不會有問題。
（二）鈞院前審判決（即八十六年度上字第一六五號）就本件兩造共有土地分割，採
      行第五方案，似嫌速斷，非無可議。按前審判決中，有關戊○○、丁○○所稱
      ，如依第一審判決（即八十五年度訴字第一六六三號）所採取之分割案（按即
      第二分割案），則庚○○、己○○分得之土地，其朝北部分，將堵住其出入口
　　　云云乙節，應有商榷餘地。蓋以經實地勘查結果，該第二分割方案，事實上應
　　　不致於如戊○○、丁○○兄弟二人所言，會有堵住彼等出入口之情形，此從前
　　　已呈案之現場照片所示，當足證明事實，而其兄弟二人之所以會作如是之言，
　　　恐係一時之多慮。至於有關前審判決另指稱庚○○、己○○二人，日後將與戊
　　　○○、丁○○發生通行權之爭部分，亦有斟酌餘地。查在該第二方案中，有關
　　　土地分割後，所留之七米巷道，因仍屬兩造當事人依各該持有比例所共有，任
　　　何一方皆無權獨占，何來通行權之爭？況查當初戊○○、丁○○二人，對於庚
　　　○○、己○○兄弟所提出之第六分割方案中，所規劃出之七米巷道部分，並未
　　　曾表示過異議，是以有關前審判決稱會有通行權之爭乙節，亦同屬多慮。又有
　　　關前審判決所謂如採第五方案分割，則將不致於拆除到戊○○、丁○○等之房
　　　屋，可減少社會成本之損失乙節，亦不無商榷餘地。按依實地勘查所見，若採
　　　第五分割方案為土地之分割，則倒反是戊○○、丁○○二人之房屋，必將遭拆
　　　除無疑，而另一當事人即已故之蘇丁化（即本件上訴人丑○○等五人之被繼承
　　　人）所有之磚造平房，亦將會有一部分難逃倖免，而有一併被拆之虞。是則若
　　　採取「第五分割方案」分割土地，顯較諸第一審判決所採之「第二分割方案」
　　　，更形浪費社會成本，且更欠允洽，而難昭公信。
（二）本件由於兩造當事人對於第一審判決所採認之分割方案，於第二審訴訟程序之
　　　上訴聲明理由中，皆聲明若無法符合第一期望之分割方案時，均願退而求其次
　　　，採取共同較能接受之「第六分割方案」分割土地，詎於前審判決程序中卻否
　　　決該「第六分割方案」，而屈就尚有可議，有失衡平之「第五分割方案」，資
　　　為本案判決之論據，所為判決因欠允洽，自難昭信服，特予敘明。
（三）今被上訴人庚○○，己○○二人，為期「第六分割方案」更形公平、周延可行
　　　，更期能符合兩造當事人之最佳利益，經再作審慎規劃、評估後，爰將「第六
　　　分割方案」中，有關規劃「七米巷道」部分，稍加修正延長，並另提出「第十
　　　分割方案」一份（詳參見證物一所示之附圖，亦即第六方案之修正案），謹供
　　　參考。因為此一「第十分割方案」，對戊○○、丁○○兄第二人之出入、道路
　　　通行權是否會受到影響？以及蘇丁化若依原判決所分得之袋地，確否無路可行
　　　？其分得之土地利用有無困難？等等各項問題。相信均必能得到較為有效、公
　　　平及最為合理之解決，亦庶幾可免兩造當事人間，多年來纏訟不休之訟累。
三、證據：除援用第一審所提證據外，補提第十分割方案附圖一份、台南縣白河地政
    事務所土地複丈成果圖影本一份等為證。
    理    由
一、按當事人死亡者，訴訟程序在有繼承人、遺產管理人或其他依法令應續行訴訟之
    人承受其訴訟以前當然停止。第一百六十八條至第一百七十二條及前條所定之承
    受訴訟人，於得為承受時，應即為承受之聲明。當事人不聲明承受訴訟時，法院
    亦得依職權，以裁定命其續行訴訟。民事訴訟法第一百六十八條、第一百七十五
    條第一項、第一百七十八條分別定有明文。本件：原上訴人蘇丁化於八十八年
    五月七日死亡，依法應由其繼承人丑○○、壬○○、癸○○、辛○○○、蘇玉笨
    承受訴訟，惟關於蘇玉笨應繼分之部分已贈與予子○○，亦即子○○乃蘇丁化之
    特定繼受人，依民事訴訟法第一百六十八條之立法理由以觀，亦應承受訴訟。原
    上訴人蘇丁化部分，由丑○○、壬○○、癸○○、辛○○○、子○○於八十九年
    八月一日聲明承受訴訟。原上訴人石肚於八十八年四月十六日死亡，由本院於
    九十年十二月四日依職權，裁定命由繼承人甲○○承受訴訟。
    又就兩造之訴訟有法律上利害關係之第三人，為輔助一造起見，於該訴訟繫屬中
    ，得為參加。參加人經兩造同意時，得代其所輔助之當事人承當訴訟。參加人承
    當訴訟者，其所輔助之當事人脫離訴訟。但本案之判決，對於脫離之當事人，仍
    有效力。民事訴訟法第五十八條第一項、第六十四條第一項、第二項分別定有明
    文。參加人乙○○、丙○○於九十一年一月七日以聲請狀陳稱原上訴人石肚應有
    部分之絕大部分，已讓與（原因：買賣，兩件原因登記日期均為八十七年八月七
    日）參加人，有土地登記簿謄本在卷足憑，本件判決結果，對參加人有法律上及
    事實上之利害關係，為輔助上訴人甲○○，爰依民事訴訟法第五十八條第一項規
    定，聲請訴訟參加。並願依同法第六十四條規定，代上訴人甲○○承當訴訟云云
    。經查，原上訴人石肚於八十八年四月十六日死亡，乙○○、丙○○均於八十七
    年八月七日各買受系爭土地應有部分六０００分之五三二，乙○○二人係於訴訟
    繫屬中受讓系爭土地應有部分，對系爭土地即有法律上利害關係；又經本院於九
    十一年八月六日詢問兩造意見，甲○○、戊○○、丁○○雖未到場，惟到場之丑
    ○○等人之訴訟代理人宋金比律師及被上訴人之訴訟代理人吳健安律師均同意上
    開承當訴訟行為（參見本院卷(二)九十一年八月六日言詞辯論筆錄）；再者，本院
    亦於九十一年八月七日函知上訴人戊○○、丁○○、甲○○等人有關第十、十一
    分割方案，請上訴人戊○○等人到場或提出新方案，均未到場，而上開函件上已
    表明丙○○、乙○○等承當訴訟乙情（參見本院卷(二)九十一年八月七日通知函稿
    ），未據渠等表示反對，又查乙○○、丙○○與上訴人甲○○、戊○○、丁○○
    等利益相同並不相違背，故准予由參加人乙○○、丙○○承當訴訟。
二、上訴人戊○○、丁○○、甲○○、乙○○、丙○○等人，經合法通知，無正當理
    由，未於言詞辯論期日到場，核無民事訴訟法第三百八十六條所定各款情形，依
    被上訴人之聲請，由其一造辯論判決。
三、被上訴人起訴主張：坐落台南縣後壁鄉○○段七四○之二地號土地（重測後地號
    為：新溝段五一二地號）為兩造所共有，被上訴人應有部分各為十二分之一，上
    訴人蘇丁化、丁○○、戊○○、石肚之應有部分則分別為四分之一、八分之一、
    八分之一、三分之一，及兩造並無不分割之約定等事實，除為上訴人所不爭執外
    ，復有土地登記簿謄本在卷可稽，堪信為真實，而上開土地之地目為建地，於物
    之使用目的上並無不能分割之情形，兩造就分割之方法又無法達成協議，是被上
    訴人請求裁判分割，為有理由，應予准許。
四、經查，上開土地內有一約三公尺寬之巷道，南側則面臨約十二公尺之道路，且除
    被上訴人外，上訴人等均有建物坐落於其上一節，業經本院前審及原審分別會同
    白河地政事務所測量員履勘現場查核屬實，均製有勘驗筆錄及現況圖在卷可參，
    查上訴人主張採第十一分割方案，而被上訴人則主張依第十分割方案，本院審酌
    如下：
（一）系爭土地石肚（按即上訴人甲○○之被繼承人及上訴人丙○○、乙○○之出賣
      人）、蘇丁化（即上訴人丑○○、壬○○、癸○○、子○○、辛○○○等人之
      被承受訴訟人）於民國三十五年七月一日因總登記登記所有權，上訴人戊○○
      、丁○○持分之土地係渠等之母於民國三十六年十二月二日因繼承取得，渠等
      於七十四年十一月八日再繼承取得。被上訴人庚○○、己○○二人則分於八十
      五年五月、九月間購得系爭土地之持分。系爭土地早已經共有人之同意分別興
      建房舍。是兩造就系爭土地雖無分管契約之存在，惟被上訴人庚○○二人於購
      買系爭土地持分（各二十四分之二及十二分一），即應已知其現存狀況，而應
      予尊重，先予敘明。
（二）上訴人丑○○、乙○○等人同意採第十一方案（按依原判決第五方案修正），
      上訴人丁○○、戊○○則主張依原判決之第五方案。而查，第十一方案原即前
      審之第五方案，因系爭土地於八十八年六月二十八日因地籍圖重測而為登記，
      登記面積為五六０三．四五平方公尺，較重測前五五九五平方公尺增加八．四
      五平方公尺，因此原第五方案之面積、位置及界限即有變動，故予重測，而重
      新分配。又本院於九十年五月二十一日以九０南分院敬民貴字第０八一０八號
      函請台南縣白河地政事務所依重測後面積製作第十一方案，及檢送重測後現況
      圖及透明圖（參見本院卷(一)第二二三頁），經該所於九十年七月十二日以九十
      所測字第二五六二號函覆（參見本院卷(一)第二二七頁至第二三０頁）。而查，
      依該現狀（透明）圖，原上訴人蘇丁化所有之二棟不動產（圖示：編號Ａ加強
      磚造、Ｂ磚木造）位於系爭土地之東南側，上訴人丁○○二人所有之不動產（
      圖示：編號Ｃ加牆磚造）則位於東北側，原上訴人石肚所有樓房一棟位於西北
      側（圖示：編號Ｇ石棉瓦磚木造），西南側則為訴外人石水木所有不動產二棟
      （圖示：編號Ｅ石綿瓦鐵骨造、Ｆ加強磚造）。又經本院以現狀透明圖比對第
      十一方案，確實對上訴人丁○○、戊○○二人所有之房屋，並不會有影響（亦
      即無須拆除）。且依上訴人丑○○等人所提之第十一方案，對上訴人丑○○、
      壬○○、癸○○、子○○、辛○○○（原上訴人蘇丁化之繼承人）、甲○○（
      原上訴人石肚之繼承人、承受訴訟人）、丙○○、乙○○（原上訴人石肚之部
      分應有部分買受人）、丁○○、戊○○現存不動產均未有影響。而如採被上訴
      人庚○○、己○○所提之第十方案（即原判決第六方案之修正案），則原上訴
      人蘇丁化所有編號Ｂ不動產全部及上訴人戊○○、丁○○二人所有之編號Ｃ不
      動產之一角將須拆除，是第十方案對現狀之影響層面較大，顯有經濟上之不利
      益。
（三）另依上訴人所提之第十一方案，其所留之七米巷道，所需之面積為０．０六三
　　　公頃，然依被上訴人所提第十方案，其所留之七米巷道，所需之面積為０．０
　　　六五六一四公頃，且第十方案將丑○○等五人及丁○○等二人部分分割為Ａ及
　　　Ｂ二塊與渠等七人願意保持共有之意志亦有未合，顯然第十一方案較第十方案
　　　為有利。
（四）再就分配位置是否應依其分得之位置因為裏地與否而須補償乙節。經查，系爭
      土地所在位置係在鄉村，區域景觀乃以住宅、農業為主，建物分佈低密度，鄰
      近土地開發利用速度緩慢，附近道路之規劃與路況尚可，運輸條件便利性欠佳
      ，公共設施規劃狀態普通，未來環境發展趨向為住宅化及農業化（參見宏宇不
      動產鑑定公司鑑定書第五、六頁，按該鑑定書雖於八十七年間鑑定，惟查近年
      來因大環境不景氣，且上開環境條件分析應變化不大之前題下，故認該分析可
      採，而予援引），應認縱分配裏地，亦影響不大，況依第十一方案，亦有留有
      七米巷道貫穿系爭土地，益可認分配位置之影響不大，得不用進行找補；況本
      件兩造就分配位置是否應予送請鑑定而予找補乙情，經本院詢問兩造，兩造於
      九十年八月六日之準備程序中，上訴人訴訟代理人稱：「補償費方面，上訴人
      的土地是在後半部，所以應該沒有補償問題。」、被上訴人訴訟代理人亦稱：
      「依第十方案也不用補償，如果第十一方案也不用補償。」（參見本院卷(一)第
      二四二頁），故認第十方案、第十一方案兩造同意不予進行鑑定補償，併予說
      明。
五、綜上所述，系爭土地自應以第十一方案較為公平、可行，並能充分發揮土地整體
    利用價值，爰採為本件系爭土地之分割方法如主文第二項所示。上訴人、被上訴
    人等分就原審所定系爭土地之分割方法求予廢棄，請求酌依新分割方案分割，渠
    等上訴意旨指摘原判決不當，求予廢棄改判，為有理由。自應由本院予以廢棄改
    判。
六、本件事證已臻明確，兩造其餘攻擊、防禦方法及舉證，因與本案判斷結果，不生
　　影響，爰未逐一論述及傳訊，併此說明。
七、據上論結，本件上訴為有理由，依民事訴訟法第四百五十條、第七十八條、第八
　　十一條第二款、第八十五條第一項、第四百六十三條、第三百八十五條第一項前
　　段，判決如主文。
中　　　華　　　民　　　國　　九十一　　年　　　八　　　月　　十二　　日
　　　　　　　　　　　　　　　　　　臺灣高等法院臺南分院民事第三庭
~B1審判長法官　林　　輝　　雄
~B2　　　法官　丁　　振　　昌
~B3　　　法官　徐　　宏　　志
右為正本係照原本作成。
如對本判決上訴，須於判決送達後廿日內向本院提出上訴狀，未表明上訴理由者，應
於上訴後廿日內，向本院提出理由書。
中　　　華　　　民　　　國　　九十一　　年　　　八　　　月　　二十一　　日
                                        法院書記官　陳　　昆　　陽
